臺灣高等法院刑事判決　　　　　　　　94年度上訴字第2580號
上　訴　人　臺灣新竹地方法院檢察署檢察官
被　　　告　乙○○
選任辯護人　張瑞釗律師
上列上訴人因被告偽造文書等案件，不服臺灣新竹地方法院93年
度訴字第124號，中華民國 94年7月5日第一審判決（起訴案號：
臺灣新竹地方法院檢察署91年度偵續字第73號），提起上訴，本
院判決如下：
    主    文
上訴駁回。
    理    由
一、公訴意旨略以：被告乙○○與其子林建廷（林建廷於本案涉
    犯罪嫌部分，檢察官於起訴書載明移由最高法院（93年度台
    上字第2910號）併案審理，然林建廷另案所涉偽造文書犯行
    部分，經最高法院發回更審，本院以 93年度上更(一)字第350
    號判決判處有期徒刑 1年6月，緩刑5年確定，惟該確定判決
    並未就林建廷涉犯本案部分併予審理）以不詳方式取得偽造
    基隆關稅局暖暖支局之海關關防及海關核定關員「劉潭章」
    之印文，貨名為西元1997年出廠、車身號碼為WBAGJ8320VDL
    40530號之BMW 740iL型四門自用小客車，核發日期記載為86
    年3月6日之86基暖進字第 01219號之進口與貨物稅完稅證明
    書，基於詐欺及行使偽造公文書之犯意聯絡，於民國 87年3
    月25日，在新竹市○○路被告所經營之鋐總實業有限公司（
    下稱鋐總公司），經由不知情之黃金銘介紹，向告訴人甲○
    ○借款新台幣（下同） 200萬元，被告與林建廷交付上開偽
    造之完稅證明書、空白發票、原廠證明及1997年份、車身號
    碼為WBAGJ832 0VDL40530號之BMW廠牌740iL型白色四門自用
    小客車為質押，並由被告簽署切結書載明前述質押借貸情事
    ，以及逾期未償還借款則任憑處分車輛之意旨，使告訴人不
    疑有他，交付宛貴秀所提供之借款 200萬元，嗣因被告與林
    建廷未如期償還借款，告訴人乃代為清償，再於89年4月6日
    下午 4時許，持前述完稅證明書至公路局新竹區監理站，申
    請自小客車牌照，經監理站人員發現該完稅證明書係偽造，
    告訴人始知受騙，足生損害於告訴人及海關、進口與貨物稅
    完稅主管機關之公信力。而認被告與林建廷共同涉有刑法第
    216條、第211條之行使偽造公文書罪嫌、同法第339條第1項
    之詐欺取財罪嫌等語。
二、按犯罪事實應依證據認定之，無證據不得認定犯罪事實。刑
    事訴訟法第154條第2項定有明文。而告訴人之告訴，係以使
    被告受刑事訴追為目的，是其陳述是否與事實相符，仍應調
    查其他證據以資審認（最高法院52年臺上1300號判例意旨參
    照）。次按認定不利於被告之事實須依積極證據，苟積極證
    據不足為不利於被告事實之認定時，即應為有利於被告之認
    定（最高法院30年上字第816 號判例意旨參照）；認定犯罪
    事實所憑之證據，雖不以直接證據為限，間接證據亦包括在
    內；然而無論直接或間接證據，其為訴訟上之證明，須於通
    常一般之人均不致有所懷疑，而得確信其為真實之程度者，
    始得據為有罪之認定（最高法院76年臺上字第4986號判例意
    旨參照）；犯罪事實依法應依證據認定之，不得僅以被告之
    反證不成立，持為認定犯罪之論據；事實審法院對於證據之
    取捨，依法雖有自由判斷之權，然積極證據不足證明犯罪事
    實時，被告之抗辯或反證縱屬虛偽，仍不能以此資為積極證
    據應予採信之理由，最高法院21年上字第474 號、30年上字
    第482 號亦著有判例；檢察官對於起訴之犯罪事實，倘其所
    提出之證據，不足為被告有罪之積極證明，或其指出之證明
    方法，無從說服法院以形成被告有罪之心證，基於無罪推定
    之原則，自應為被告無罪判決之諭知（最高法院92年臺上字
    第128號判例意旨參照）。
三、公訴人認被告涉有前揭行使偽造公文書、詐欺取財罪嫌，係
    以：告訴人甲○○之指訴、被告與證人即共犯林建廷之供述
    、證人黃金銘之證述、被告於 87年3月25日所簽署之切結書
    、原廠證明，86基暖進字第 01219號進口與貨物稅完稅證明
    書、基隆關稅局暖暖支局簽證文件專用章及有權簽證人員印
    鑑卡、法務部調查局92年2月24日調科參字第09200043650號
    測謊報告書等為主要論據。
四、訊據被告乙○○固不否認係鋐總公司名義上登記之負責人，
    且曾於87年3 月25日在告訴人所提出之切結書上簽名蓋章，
    惟否認有何行使偽造公文書、詐欺取財罪嫌，辯稱：伊在鋐
    總公司只是掛名，並未實際負責業務處理，鋐總公司實際業
    務是伊子林建宏、林建廷在處理，本件向告訴人借款之事均
    是證人林建廷在處理，伊簽切結書時沒有看文件內容，本件
    告訴人所持之偽造進口貨物稅完稅證明並非伊所交付，被告
    之辯護人則為被告辯稱：本件偽造之進口貨物稅完稅證明非
    被告交予告訴人，縱認係被告或證人林建廷所交付予告訴人
    ，被告亦不知悉係偽造等語。
五、經查：
  (一)告訴人甲○○與被告乙○○、林建廷間之消費借貸經過，係
    先於 86年9月26日，由鋐總公司提供西元1997年份、車身號
    碼為WBAGJ8320VDL42889號之黑色 BMW740iL型四門自用小客
    車 1輛作為擔保，雙方約定若逾期未還款，貸與人得任意處
    分該車，並由被告以鋐總公司負責人名義簽立切結書、證人
    黃金銘擔任見證人，而向告訴人借得220萬元（下稱第1次借
    款），嗣於86年10月 2日，由證人林建廷所登記任負責人之
    宏總國際汽車有限公司（下稱宏總公司）提供西元1997年份
    、車身號碼為WBAGJ8325VDL40815號之黑色 BMW740iL型四門
    自用小客車 1輛作為擔保，雙方約定若逾期未還款，貸與人
    得任意處分該車，並由證人林建宏以宏總公司負責人名義簽
    立切結書，告訴人擔任見證人而代理告訴人之友人宛貴秀出
    借250萬元（下稱第2次借款），嗣因黑色系車輛銷路較好，
    告訴人乃於87年 3月25日同意被告、林建廷償還差額金額後
    換回上開第2次借款所質押之黑色BMW自用小客車，改以西元
    1997年出廠、車身號碼為WBAGJ8320VDL40530號之白色BMW74
    0iL型四門自用小客車作為擔保，借貸金額並減縮為200萬元
    ，雙方同樣約定若逾期未還款，貸與人得任意處分該車，並
    由告訴人擔任見證人、被告以鋐總公司負責人名義簽立切結
    書（下稱第3次借款，惟被告、林建廷並未實際取得200萬元
    ，而係以新借第3次借款還舊第2次借款），嗣後被告、證人
    林建廷清償200萬元，將第 1次借款質押擔保之黑色BMW自用
    小客車取回，系爭白色 BMW自用小客車則因終未還款，仍在
    告訴人處等情，經告訴人指述明確，並經證人林建廷、黃金
    銘結證屬實，復有切結書3份附卷為憑（見89年度偵字第202
    7 號卷，下稱第2027號卷，第38至41頁），當屬事實，公訴
    人認該第 3次借款係證人黃金銘擔任見證人，且被告與證人
    林建廷係以系爭白色 BMW自用小客車向告訴人詐騙取得宛貴
    秀之200萬元，均與事實不合。
  (二)次以告訴人因系爭白色BMW自用小客車擔保之第3次借款未獲
    清償，乃將系爭白色BMW 自用小客車展示於車行以便出售，
    嗣證人許有慶有意欲購買，雙方遂約定由證人許有慶以其所
    有賓士E280車輛作價支付部分車款，餘額部分再另外補足，
    告訴人乃以出賣人身分，於89年4月6日下午4 時許持鋐總公
    司87年4 月23日統一發票、原廠證明、基隆關稅局暖暖支局
    86年3月6日86基暖進字第01219 號進口與貨物稅完（免）稅
    證明書等資料，至交通部公路局新竹區監理站辦理系爭白色
    BMW 自用小客車過戶手續，並同時以證人許有慶所經營之慶
    華室內設計裝潢有限公司名義申請汽車新領牌照等情，經告
    訴人指述、證人許有慶證述屬實（見原審審理筆錄第29頁）
    ，以及有統一發票、汽車新領牌照登記書、汽（機）車過戶
    登記書、原廠證明、進口與貨物稅完（免）稅證明書各 1份
    附卷可稽（見89年度偵字第2027號卷，下稱第2027號卷，第
    9至11頁、編號3附件袋內），亦堪信為真實。
  (三)而告訴人新領牌照時所提出之基隆關稅局暖暖支局86年3月6
    日86基暖進字第01219 號進口與貨物稅完（免）稅證明書與
    該局登記簿所載留存資料不符，且證明書上所蓋印之承辦人
    員印鑑早於86年4 月28日即已註銷，有財政部基隆關稅局94
    年3 月17日基普六字第0941005627號函、基隆關稅局暖暖分
    局簽證文件專用章及有權簽證人員印鑑卡等在卷足佐（見原
    審卷第71至73頁、第2027號卷第12頁），是該進口與貨物稅
    完（免）稅證明書確係偽造一節，已堪認定。
  (四)茲應審究者，係系爭偽造之進口與貨物稅完（免）稅證明書
    公文書是否被告乙○○、證人林建廷所交付，若是，則被告
    乙○○是否知悉所交付之進口與貨物稅完（免）稅證明書係
    偽造。經查：
    1.按本件告訴人與被告、證人林建廷 3次借款，被告、證人
      林建廷均有提供車輛以供擔保，業如前述，而第1、2次借
      款時，被告、證人林建廷並均有交付相關車輛之進口與貨
      物稅完（免）稅證明書、原廠證明、空白統一發票等資料
      ，不特為被告、證人林建廷所簽立之切結書上所載明（見
      第2027號卷第38、39頁），並經告訴人指述在卷，雖被告
      、林建宏於原審審理時否認第1、2次借款有交付進口與貨
      物稅完（免）稅證明書、原廠證明等資料給告訴人，但被
      告出面簽立切結書之第 1次借款，被告確有交付前開資料
      給告訴人一節，經證人即介紹並見證第 1次借款之黃金銘
      到庭證述：甲○○把錢交給乙○○，乙○○就把證件交給
      甲○○，‥‥大致有看到他們在交付證件過程，‥‥我大
      概知道有完稅證明、車子的進口證明、發票等語屬實（見
      原審審理筆錄10至16頁），且證人林建廷於告訴人涉嫌偽
      造文書案件偵查時業已明確供證：白色車沒給他（按即告
      訴人）證件，只給他一張空白發票，黑色二部車都有給證
      件等語（見第2027號卷第56頁），參以雙方借款時既已約
      定借款若未清償，車輛任由貸與人處理，而第1、2次借款
      所質押擔保之車輛均尚未請領車牌，倘貸與人未取得進口
      貨物稅完（免）稅證明書、原廠證明、空白統一發票等資
      料，其縱取得車輛亦不能請領車牌為合法之使用，是貸與
      人要求借貸人交付進口與貨物稅完（免）稅證明書、原廠
      證明、空白統一發票等資料，即符合一般交易常情，況被
      告、林建廷所簽立之第1、2份切結書上均已載有各項文書
      之編號，若被告、林建廷簽立切結書時未交付相關文書，
      告訴人如何能在事先打好之切結書上「捏造」相關文書號
      碼？被告、林建廷又焉有可能於切結書上簽名？顯見被告
      、林建廷第1、2次借款時確有交付切結書上所載進口與貨
      物稅完（免）稅證明書、原廠證明、空白統一發票等資料
      ，被告、林建廷所辯第1、2次借款未交付證件資料云云，
      均非事實，洵屬卸責之詞，不足採信。
    2.而第3 次借款由被告以鋐總公司負責人名義簽立切結書，
      該次借款係以新還舊，亦提供BMW740iL自小客車（白色）
      質押擔保一節，及告訴人第1、2次借款均有取得車輛之進
      口貨物稅完（免）稅證明書、原廠證明、空白統一發票等
      情，均詳析如上，是告訴人此第3 次借款亦同樣要求被告
      、林建廷交付相關車輛之進口與貨物稅完（免）稅證明書
      、原廠證明、空白統一發票等資料，應係合理推論，證人
      林建廷於原審審理時初證稱第 3次借款並未交付發票，告
      訴人係將第1、2次借款時所取得之發票留用至第 3次借款
      云云（見原審審理筆錄第38至39頁），然經提示告訴人89
      年4月6日新領牌照時所提出鋐總公司87年3、4月份、NF00
      000000 號統一發票（見第2027號卷第9頁），證人林建廷
      則又改稱不記得是沿用舊的或是交付當月發票云云（見原
      審審理筆錄第39頁），查告訴人所提出之上開鋐總公司87
      年3、4月份、NF00000000號統一發票，非但與該切結書書
      立之年月份相符，且與該切結書所載之內容亦完全相符，
      更與證人林建廷前於偵查中所稱系爭白色車輛有交付 1張
      空白發票予告訴人等語一致（見第2027號卷第56頁），顯
      見證人林建廷所稱第 3次借款並未交付發票，告訴人係沿
      用舊的發票云云，顯為臨訟編纂之詞，並非實情，委不足
      採；雖證人林建廷又證稱因該車價值 400多萬元，伊僅借
      車子價值一半，告訴人表示只要有發票即願讓伊將黑色車
      換回云云（見原審審理筆錄第 40頁），惟雙方第3次借款
      時既亦約定借款若未清償，車輛任由貸與人處理，而第 3
      次借款所質押擔保之白色BMW740iL車輛亦尚未請領車牌，
      倘貸與人未取得進口與貨物稅完（免）稅證明書、原廠證
      明等資料，縱徒有車輛及發票亦無從領取牌照供合法使用
      ，而告訴人對此應知之甚明，且第1、2次借款於證人林建
      廷時均取得進口與貨物稅完（免）稅證明書、原廠證明，
      告訴人殊無可能於第 3次借款時未向被告、證人林建廷要
      求交付進口貨物稅完（免）稅證明書、原廠證明，加以被
      告所簽立之第 3份切結書上亦已載明所交付之進口與貨物
      稅完（免）稅證明書、原廠證明及發票等各項資料之編號
      ，若被告簽立切結書前未先提示告知告訴人上開各項資料
      內容，並於簽立切結書時未交付上開文書，告訴人如何能
      在事先打好之切結書上「捏造」相關文書號碼？被告又焉
      有可能在切結書上簽名？足徵告訴人指稱切結書內各項文
      件內容係伊事先核對、繕打後，再交給被告簽署一節（見
      原審審判筆錄），即堪採信，顯見第 3次借款時，被告、
      林建廷除了空白發票外，確尚有交付切結書上所載進口與
      貨物稅完（免）稅證明書、原廠證明等資料，被告、林建
      廷所辯第 3次借款時亦未交付上開資料云云，均與事實不
      符，屬推諉之詞，洵不足採。
    3.復以告訴人、被告、證人林建廷經送法務部調查局測謊，
      告訴人就系爭車輛證件係被告所交付之陳述，經研判未說
      謊，被告、證人林建宏就否認有交付系爭白色車輛證件予
      告訴人之陳述，經研判則為說謊，有法務部調查局 91年5
      月9日調科參字第 09100193310號、92年2月24日調科參字
      第09200043650號測謊報告書2份在卷為憑（見90年度偵字
      第6230號卷，下稱第6230號卷，第57頁；91年度偵續字第
      73號卷，下稱第73號卷，第29頁）。綜上，堪認告訴人所
      持有之偽造進口與貨物稅完（免）稅證明書係被告、證人
      林建宏所交付無誤。至扣案之進口與貨物稅完（免）稅證
      明書、原廠證明等資料經送法務部調查局採集其上潛伏之
      指紋與被告、林建廷之指紋比對，與被告、林建廷之指紋
      均不同，固有法務部調查局91年3月25日調科鑑貳字第091
      00127470號、92年3月24日調科鑑貳字第09200077090號鑑
      定通知書 2份在卷可參（見第6230號卷第55頁、第73號卷
      第32頁），然本件依前揭證據已足認被告確有交付系爭偽
      造進口與貨物稅完（免）稅證明書，業分析如上，而法務
      部調查局鑑定通知書僅係消極顯示扣案進口與貨物稅完（
      免）稅證明書、原廠證明等資料上無被告、證人林建廷之
      指紋，按潛伏指紋遺留於物面時間的長短，通常與檢體的
      保存條件：包括溫度、濕度、光照、風雨、灰塵、空氣流
      通情形、以及其他外來因素（如是否再經他人觸摸）等，
      及遺留指紋的狀態：包括觸摸者汗腺分泌情形及指尖接觸
      物面的壓力、角度等有關，故理論上雖觸物留痕，但實際
      上，潛伏指紋能否採出，與檢體的保存及遺留指紋的狀態
      有關，有法務部調查局編印之科技鑑識問題解析彙編附卷
      可稽（見原審卷第 185頁），是扣案進口與貨物稅完（免
      ）稅證明書、原廠證明等資料上雖未採集到被告、證人林
      建廷之指紋，尚不能以此排除係被告、證人林建廷所交付
      而據以為有利被告之認定。
    4.而扣案偽造進口與貨物稅完（免）稅證明書係被告、證人
      林建廷所交付予告訴人一節，固堪以認定如前，然據證人
      黃金銘到庭證稱：「當初談的時候是林建廷要跟甲○○借
      錢，林建廷打電話要跟甲○○借錢，我當時與甲○○同在
      車上，就一起過去，‥‥借兩百多萬元，有深藍色或黑色
      之BMW745型車子為擔保品，‥‥當時是去鋐總交錢，乙○
      ○、林建廷都在公司，甲○○就把錢交給乙○○，乙○○
      就把證件交給甲○○，但是什麼原因我不知道，下午才交
      車，由林建廷開車載著我與甲○○到竹北甲○○的倉庫交
      車，‥‥鋐總汽車係林建廷之哥哥在經營，‥‥乙○○在
      現場除了收錢交證件外，沒有提到借款之事，‥‥乙○○
      交證件給甲○○時，林建廷有在旁，借錢的金額、利息等
      借款細節是林建廷與甲○○在談，‥‥（林建廷或是乙○
      ○跟甲○○借錢）我知道的只有這一次，‥‥沒有看到乙
      ○○與甲○○在談借錢之事，‥‥甲○○去鋐總汽車與林
      建廷談借錢時，車子就已經在公司裡面，甲○○也有當場
      檢視，甲○○去鋐總汽車與林建廷談借錢時，乙○○並不
      在場‥‥」等語（見原審審理筆錄第 8至15頁），及證人
      林建廷到庭結證稱：「宏總國際汽車公司與鋐總實業有限
      公司是兩家公司，宏總公司登記負責人是我，鋐總公司登
      記負責人是乙○○，這兩家公司實際上本來都是我哥哥林
      建宏在經營，林建宏出國不在台灣期間，則由我暫時代理
      ，乙○○並沒有管理這兩家公司的事情，對車子業務也不
      瞭解，不會開車，也不會騎車，當初是因黃金銘介紹，由
      我與甲○○接洽借錢之事，乙○○大部分都在家裡照顧我
      父親，只有甲○○要求簽切結書時她才到公司，是我決定
      提供白色BMW740車子給甲○○作擔保，整個過程都是我接
      觸，告訴人因為我比較年輕，要我媽媽簽名表示背書之意
      ，與甲○○借的錢是公司要用，是林建宏叫我借的，‥‥
      與甲○○洽談借錢時，乙○○並未在場，‥‥本件三輛車
      子提供擔保、換車都是我交車，錢都是我出面跟甲○○借
      的」等語（見原審審理筆錄第30至33頁、第38頁），告訴
      人亦自承被告確係鋐總公司之名義上負責人，實際上鋐總
      公司係由證人林建廷及其兄林建宏經營等情屬實（見原審
      審理筆錄第27頁），均足以證明被告確係鋐總公司之名義
      上負責人，並未負責實際之經營，且被告對於借款事宜僅
      係第1次借款時出面收受款項，並應告訴人之要求簽立第1
      、3 次切結書等情。至告訴人指稱借款均係由被告出面洽
      談云云，並無其它事證可佐，尚不足採。再觀諸被告、證
      人林建宏所交付予告訴人之偽造進口與貨物稅完（免）稅
      證明書，形式上既有關防、承辦人印鑑章等印文，自非一
      望即可得知係偽造，此由告訴人 87年3月25日收受後亦未
      發覺係偽造，迨直至89年4月6日提出向監理機關申請牌照
      遭監理機關查驗後始知為偽造，而被告雖有經手交付系爭
      偽造進口與貨物稅完（免）稅證明書，惟揆諸上開說明，
      被告既僅係因身為鋐總公司之名義上負責人而出面簽立切
      結書，內情當係實際負責借款、質押車輛之證人林建廷最
      為詳知，亦涉入最深，是被告之辯護人為被告辯護稱被告
      並不知悉系爭進口與貨物稅完（免）稅證明書係偽造一節
      ，即非無全然無據。此外，亦查無其他積極證據足以證明
      被告確實知悉證人林建廷所提出之進口與貨物稅完（免）
      稅證明書係偽造，自難認被告有何行使偽造公文書之情事
      。據此，本件借款人既為證人林建廷，而非被告，且被告
      僅係以鋐總公司名義上負責人之身分出名以系爭資料連同
      白色BMW740iL型自小客車換回第2次借款質押之黑色BMW74
      0iL型自小客車，除並未因此取得200萬元財物，而不成立
      公訴人所指之詐欺取財罪嫌外，亦因無法證明被告主觀上
      知悉所交付之進口與貨物稅完（免）稅證明書係偽造，而
      達到詐得以新還舊未償還 200萬元債務之不法利益，自亦
      難認被告有行使偽造公文書之情事，並與詐欺得利罪之構
      成要件有間。綜上所述，本案被告被指涉嫌與證人林建廷
      共同行使偽造進口與貨物稅完（免）稅證明書之公文書及
      詐欺取財罪嫌，在客觀上顯均尚未達於排除合理懷疑，而
      得確信被告犯罪之程度。依首開說明，公訴人提出之證據
      及所指出之證明方法既無從使本院形成被告有罪之確信，
      當屬不能證明被告犯罪。原審詳加審究後，諭知被告乙○
      ○無罪之判決並無不當。
六、公訴人上訴意旨以：被告乙○○就本件之全部陳述均不實在
    ，證人林建廷所述矛盾，被告乙○○應林建廷要求第二份切
    結書上簽名，應對林建廷之犯行有所認識云云，指摘原判決
    不當。然本件查無積極證據足認被告乙○○確有如起訴書所
    載之行使偽造公文書、詐欺取財等犯行，已詳如前述，尚不
    得僅因被告為有利於己之辯解有不實在情形，即推論被告犯
    罪，本件上訴核無理由，應予駁回。
據上論斷，應依刑事訴訟法第368條，判決如主文。
本案經檢察官陳明光到庭執行職務。
中    華    民    國    94    年    11    月   8      日
                  刑事第八庭審判長法  官　吳　敦
                                  法  官  許增男
                                  法  官  沈宜生
以上正本證明與原本無異。
如不服本判決，應於收受送達後十日內向本院提出上訴書狀，其
未敘述上訴之理由者並得於提起上訴後十日內向本院補提理由書
（均須按他造當事人之人數附繕本）。
                                  書記官　陳雅加
中　　華　　民　　國　　94　　年　　11　　月　　9 　　日
